ACORDAO-COMPLETO-2414337

ACÓRDÃO 8662/2020 ATA 28/2020 - SEGUNDA CÂMARA

VISTOS, relatados e discutidos estes autos que cuidam do Monitoramento do subitem 9.7 do Acórdão 5084/2015-TCU-Segunda Câmara (Relator: Ministro Raimundo Carreiro) , proferido nos autos do TC Processo 003.682/2012-9, por meio do qual o TCU apreciou a Prestação de Contas de 2010 da Superintendência Federal de Agricultura, Pecuária e Abastecimento no Estado do Amapá (SFA/AP) .
ACORDAM os Ministros do Tribunal de Contas da União, reunidos em Sessão da Segunda Câmara, diante das razões expostas pelo Relator, em:
9.1. considerar cumprida a determinação contida no subitem 9.7.1 do Acórdão 5084/2015-TCU-Segunda Câmara (Relator: Ministro Raimundo Carreiro) ;
9.2. considerar em cumprimento a determinação contida no subitem 9.7.2 do Acórdão 5084/2015-TCU-Segunda Câmara (Relator: Ministro Raimundo Carreiro) ;
9.3. tendo em vista a excepcionalidade da situação acarretada pela pandemia do Coronavírus, sobrestar o cumprimento da determinação de que trata o subitem 9.7.2 do Acórdão 5084/2015-TCU-Segunda Câmara, pelo prazo de 90 (noventa) dias, a contar do término do quadro de calamidade no território nacional reconhecido pelo Decreto Legislativo 6, de 20 de março de 2020;
9.4. autorizar a Secretaria de Controle Externo da Agricultura e do Meio Ambiente a abrir novo processo de monitoramento para verificar a implementação do subitem 9.7.2 do Acórdão 5084/2015-TCU-Segunda Câmara (Relator: Ministro Raimundo Carreiro) ;
9.5. enviar cópia do presente Acórdão Superintendência Federal de Agricultura, Pecuária e Abastecimento no Estado do Amapá (SFA/AP) , informando que a presente deliberação, acompanhada do Relatório e do Voto que a fundamenta, está disponível para a consulta no endereço www.tcu.gov.br/acordaos, além de esclarecer que, caso requerido, o TCU poderá fornecer sem custos as correspondentes cópias, de forma impressa;
9.6. arquivar o presente processo, nos termos do art. 169, inciso III, do Regimento Interno do TCU c/c o § 1º do art. 42 da Resolução-TCU 191/2006.

Monitoramento do subitem 9.7.2 do Acórdão nº 5084/2015-2ª Câmara,proferido nos autos do TC 003.682/2012-9, que tratou de impropriedades verificadas na Prestação de Contas de 2010 da Superintendência Federal deAgricultura, Pecuária e Abastecimento no Estado do Amapá, ocorridas na unidade no exercício de 2010 e apontadas pela Controladoria Geral da União (CGU) no Relatório de Auditoria de Gestão.

Segunda Câmara

Superintendência Federal de Agricultura, Pecuária e Abastecimento No Estado do Amapá.

3. Interessados/Responsáveis: não há.

13.1. Ministros presentes: Ana Arraes (Presidente), Augusto Nardes, Aroldo Cedraz e Raimundo Carreiro (Relator).
13.2. Ministros-Substitutos presentes: Marcos Bemquerer Costa e André Luís de Carvalho.

RAIMUNDO CARREIRO

Transcrevo a seguir, nos termos do art. 1º, § 3º, inciso I, da Lei nº 8.443/92, a instrução lavrada no âmbito da Secretaria de Controle Externo da Agricultura e do Meio Ambiente (peça 18) .
1. 	Trata-se de monitoramento do subitem 9.7.2 do Acórdão 5084/2015-TCU-Segunda Câmara, Relator Ministro Raimundo Carneiro, proferido nos autos do TC Processo 003.682/2012-9, que tratou de impropriedades verificadas na Prestação de Contas de 2010 da Superintendência Federal de Agricultura, Pecuária e Abastecimento no Estado do Amapá (SFA/AP) , ocorridas na unidade no exercício de 2010 e apontadas pela Controladoria Geral da União (CGU) no Relatório de Auditoria de Gestão nº 201109013, tendo a aludida determinação sido prolatada nos seguintes termos:
9.7. com fundamento no art. 208, § 2º, do RI/TCU, determinar à Superintendência Federal de Agricultura, Pecuária e Abastecimento no Estado do Amapá que:
9.7.1. acaso ainda não o tenha feito, adote providências com vistas a obter o ressarcimento dos pagamentos indevidos de adicional de insalubridade a trinta e nove servidores e do auxílio alimentação em valores divergentes aos estabelecidos legalmente, o que afronta os arts. 7º e 8º da Orientação Normativa MPOG 2/2010 c/c art. 1º da Portaria MPOG 42/2010, e encaminhe a esta Corte de Contas, no prazo de quinze dias, as providências adotadas;
9.7.2. adote providências com vistas a obter o ressarcimento dos valores pagos a maior por meio dos Contratos 4/2005 e 8/2005, e encaminhe a esta Corte de Contas, no prazo de quinze dias, as providências adotadas.
2.	Cabe relevar que os presentes autos foram desmembrados do TC Processo 003.682/2012-9, a fim de aqui tratar especificamente das ações de monitoramento.
HISTÓRICO 
3.	A instrução à peça 266 do TC Processo 003.682/2012-9 (peça 8 deste processo) considerou como atendidas as determinações referentes a impropriedades no pagamento do adicional de insalubridade e ao recebimento indevido de auxílio-alimentação (item 9.7.1) . Quanto à não comprovação do efetivo ressarcimento decorrente de pagamento a maior nos contratos de limpeza e conservação 4/2005 e contrato de vigilância 8/2005, reputou a necessidade de se continuar o monitoramento, tendo em vista que os atuais gestores alegaram desconhecer os contratos em questão. 
4.	Para uma melhor compreensão dos fatos, segue Análise/Proposta de encaminhamento /Conclusão contida no TC Processo 003.682/2012-9:
Impropriedades no pagamento do adicional de insalubridade
10. 	A instrução de mérito (peça 201, p. 17) informa que trinta e nove servidores teriam recebido pagamentos de adicional de insalubridade com base em laudo pericial ambiental elaborado em desacordo com a Orientação Normativa nº 2, de 19 de fevereiro do Ministério do Planejamento, Orçamento e Gestão (MPOG) , incluindo dois servidores que exercem atividades administrativas, acarretando prejuízo de R$ 3.599,98 ao Erário.
11.	Consoante o Relatório da CGU (peça 4, p. 64) , o problema relacionado ao adicional de insalubridade já havia sido detectado em 2009, restando pendente tão somente as situações dos dois servidores da área administrativa: matrícula SIAPE nº 1015209 (pagamentos indevidos realizados de maio a novembro de 2010, totalizando R$ 1.666,15) e nº 1013450 (pagamentos indevidos também de maio a novembro de 2010, totalizando R$ 1.933,83) , com prejuízo no valor total de R$3.599,98. 
12.	A Controladoria Geral da União no Estado do Amapá confirma que essa recomendação foi atendida (peça 264, p. 6) , situação já detectada no pronunciamento à peça 259.
Recebimento indevido de auxílio-alimentação
13. 	Com relação à servidora matrícula SIAPE 0033199 (Oneizes Tavares da Costa) , foi verificado o pagamento de auxílio alimentação em valores divergentes aos estabelecidos na Portaria MPOG 042/2010, nos meses de março, abril e setembro de 2010, período em que a servidora se encontrava cedida ao Tribunal Regional Eleitoral do Amapá, no valor total de R$ 649,92 do Amapá. Foi feito desconto de R$ 668,34 em 10 (dez) parcelas, regularizando a questão (peça 261, p. 6 - 9) . 
14.	No que tange à servidora matrícula SIAPE 1019086 (Roseneide Clea Silva de Souza) , houve pagamento em duplicidade do auxílio alimentação no mês de dezembro de 2010, resultando em pagamento indevido de R$ 304,00. Consideramos como determinação atendida, ante o resultado do monitoramento realizado pela CGU (peça 264, p. 6) , reputando desnecessária a adoção de outras medidas por esse Tribunal.
Não comprovação do efetivo ressarcimento decorrente de pagamento a maior nos contratos de limpeza e conservação 4/2005 e contrato de vigilância 8/2005 
15. 	As informações trazidas pelo Órgão em resposta ao Ofício 0033/2018-TCU/SECEX-AP (peça 260) não normalizam a questão.
16.	A Controladoria Geral da União no Estado do Amapá informa que essa recomendação foi cancelada (peça 264, p. 14) . No entanto, consoante informação à peça 265:
...não foram disponibilizados à equipe documentos que comprovassem que os valores foram efetivamente ressarcidos, não se podendo considerar a recomendação em análise como plenamente atendida. Ademais, no que diz respeito à cobrança dos valores referentes ao contrato de vigilância, foi disponibilizado o Ofício de 21/01/2011 em que o Chefe do Setor Orçamentário-Financeiro da Unidade solicita providências por parte do Chefe do Setor de Administração da SFA/AP quanto à cobrança dos R$ 54.800,52 pleiteados pela Superintendência, comprovando que até aquela data o ressarcimento ainda não havia sido efetuado.
17.	A CGU aduz ainda que existiam duas recomendações relativas à mesma matéria e com o mesmo conteúdo (uma da SFA/AP e posteriormente outra da CGU) . Dada à ausência de informações registradas no sistema Monitor da CGU, não constam informações suficientes para se determinar com exatidão o motivo do cancelamento das recomendações de mesmo teor emitidas pela CGU e pela SFA/AP.
18.	A Controladoria Geral da União no Estado do Amapá aponta que todas as recomendações expedidas referentes aos trabalhos de Auditoria Anual de Contas relativa ao exercício de 2010, e que deram origem ao monitoramento do item 9.7 do Acórdão 5084/2015-TCU-Segunda Câmara, encontram-se com status de atendidas (peça 264, p. 1) e 3 foram canceladas, tendo encaminhado através de e-mail a documentação comprobatória (peça 264) . 
19.	No "Relatório de Acompanhamento Recomendações" encaminhado pela CGU/AP (peça 264, p. 6) consta que, dentre as 3 recomendações canceladas, encontra-se a relativa ao ressarcimento dos valores pagos a maior nos contratos 04/2005 e 08/2005 (peça 264, p. 14) . Entretanto, resta pendente de esclarecimentos o motivo deste cancelamento, bem como a comprovação de que os valores foram efetivamente ressarcidos.
CONCLUSÃO
20.	Ante o exposto, conclui-se que as recomendações elencadas no item 9.7.1 do Acórdão 5084/2015-TCU-Segunda Câmara, relacionadas às impropriedades no pagamento do adicional de insalubridade e ao recebimento indevido do auxílio-alimentação, encontram-se na situação de atendidas (constatação 48 ( peça 264, p. 6) e constatação 36 (peça 264, p.6) ) - itens 10 a 14 desta instrução.  
21.	Por outro lado, no que se refere ao item 9.7.2 do referido Acórdão (comprovação do ressarcimento de pagamentos a maior nos contratos de limpeza e conservação 4/2005 e contrato de vigilância 8/2005) , reputa-se necessário que se continue o monitoramento (itens 15 a 19) . Tendo em vista que os atuais gestores alegaram desconhecer os contratos em questão (peça 263, p. 1-2) , propor-se-á o envio à SFA/AP de partes do Relatório de Auditoria Anual de Contas elaborado pela CGU, como subsídio para a apresentação da resposta. 
PROPOSTA DE ENCAMINHAMENTO
22.	Diante do exposto, submetem-se os autos à consideração superior, propondo: 
	a) considerar cumpridas as determinações contidas no item 9.7.1 do Acórdão 5084/2015-TCU-Segunda Câmara; 
	b) conceder novo e improrrogável prazo de 15 (quinze) dias à Superintendência Federal de Agricultura, Pecuária e Abastecimento no Estado do Amapá (SFA/AP) para que informe as medidas adotadas para implementar o item 9.7.2 do Acórdão 5084/2015-TCU-Segunda Câmara e encaminhe as evidências correspondentes, com fundamento no art. 157, do Regimento Interno/TCU, alertando que o descumprimento de determinação prolatada pelo TCU pode ensejar a aplicação da multa prevista no art. 58, inciso VII, da Lei nº 8.443, de 1992; 
	c) autorizar a abertura de processo de monitoramento, para verificar o cumprimento da determinação pendente de atendimento; 
	d) encaminhar cópia do Acórdão 5084/2015-TCU-Segunda Câmara e das páginas 1 a 52 e 76 a 82, do Relatório de Auditoria Anual de Contas (peça 4) à Superintendência Federal de Agricultura, Pecuária e Abastecimento no Estado do Amapá (SFA/AP) , como subsídio à identificação dos contratos sob questionamento e à elaboração da resposta;
	e) arquivar o presente processo.
5.	Por meio do Ofício 0514/2019-TCU/SecexAgroAmbiental, de 30/10/2019 (peça 11) , foi concedido novo prazo a fim de que Superintendência Federal de Agricultura, Pecuária e Abastecimento no Estado do Amapá (SFA/AP) informasse sobre as medidas adotadas para implementar o item 9.7.2 do Acórdão 5084/2015-TCU-Segunda Câmara e encaminhasse as evidências correspondentes, com fundamento no art. 157, do Regimento Interno/TCU.
6.	Em resposta, foi encaminhado o OFÍCIO Nº 382/2019/SFA-AP/MAPA, de 28/11/2019 (peça 15) , informando que as seguintes providências foram tomadas em cumprimento ao item 9.7.2 do Acórdão 5084/2015-TCU-Segunda Câmara:
a) análise de toda a documentação encaminhada pelo TCU para verificação de indícios; 
b) nova busca nas dependências da SFA/AP para localizar indícios da reparação do dano;
c) formalização do processo n.º 21008.002232/2019-11 e juntada dos indícios localizados;
d) realização de consultas no sistema SIASG e no SIGED; e
e) elaboração de manifestação consubstanciada à Corregedoria-Geral do MAPA e à Assessoria Especial de Controle Interno (AECI) . 
7.	A SFA/AP salienta que, preliminarmente à instauração de TCE, por meio do Despacho 1352 - SEI n.º 9248115 (peça 16, p. 49 - 51) fora solicitado à Corregedoria-Geral do MAPA e à Assessoria Especial de Controle Interno (AECI) que:
a)  verificassem a existência de processos administrativos disciplinares ou sindicâncias relativas ao Processo TC 003.682/2012 e ao Acórdão 5084/2015-TCU-Segunda Câmara - item 9.7.2 que pudessem elidir o caso (contrato de vigilância de n° 08/2005 e contrato de limpeza e conservação de n° 04/2005) ; 
b)  formalizassem procedimento de apuração para verificação de existência de dolo na não realização das cobranças indicadas no item 9.72 do Acórdão em epígrafe;
c) realizassem procedimento para apuração do desaparecimento do processo SEI n.º 21008.000048/2005-31, caso a Corregedoria entendesse pertinente;
d)  verificassem a existência de procedimentos de Tomadas de Conta Especial envolvendo o caso, em trâmite, concluídos ou arquivados, considerando que, à época, a SFA/AP passou por intervenção Ministerial; 
e)  analisassem a viabilidade de formalização de TCE com os elementos existentes e tendo em vista que os fatos ocorreram entre os anos de 2005 a 2010; e
f) em caso de formalização de TCE, que a mesma fosse feita com equipe não composta por servidores da SFA/AP.
8. 	O referido Despacho 1352 - SEI n.º 9248115 (peça 16, p. 49 - 51) informa ainda que, segundo a equipe de auditoria, os casos teriam sido encaminhados para análise do Núcleo de Assessoramento Jurídico, em Macapá (AP) , da Advocacia-Geral da União, que emitiu parecer favorável à cobrança dos valores pagos a maior pela SFA/AP. Verificou-se que a Superintendência procedeu à cobrança dos valores diretamente às empresas por meio de ofício (R$ 24.062,50 pagos a maior no contrato n° 04/2005 (limpeza e conservação) e R$ 54.800,52 pagos a maior no contrato n° 08/2005 (vigilância) ) . Entretanto, não teriam sido disponibilizados à equipe documentos que comprovassem que os valores teriam sido efetivamente ressarcidos, não se podendo considerar a recomendação em análise como plenamente atendida. 
9.	No que tange à cobrança dos valores referentes ao contrato de vigilância, informa que teria sido disponibilizado Ofício datado de 21/01/2011 em que o Chefe do Setor Orçamentário-Financeiro da Unidade solicita providências por parte do Chefe do Setor de Administração da SFA/AP quanto à cobrança dos R$ 54.800,52 pleiteados pela Superintendência, o que indicaria que até aquela data o ressarcimento ainda não havia sido efetuado. Salienta que a própria Controladoria-Geral da União teria dado baixa nas recomendações existentes no sistema monitor.
10.	Aduz ainda que, conforme já informado ao TCU, o contrato nº 08/2005 não seria de vigilância, mas de contratação de empresa de obra. Teriam sido analisadas cópias dos processos n.º 21008.000258/2005-29 e 21008.000027/2005-15 (cópias arquivadas no GAB/SFA-AP) e os dados não guardariam relação com a prestação de serviços de vigilância, também não constando nos referidos autos nenhuma solicitação de ressarcimento ao erário.
11.	Informa que, à época, a Policia Federal deflagrou a operação mãos limpas e que, consoante o processo nº 2010/0056559-2 - auto circunstanciado de busca e arrecadação (peça 16, p. 11 - 16) - referido Órgão teria ficado de posse de alguns documentos da SFA/AP ainda não restituídos até a presente data (9248051) . Teria sido verificado que nenhum dos documentos indicados fazem referência aos contratos de vigilância n° 08/2005 e contrato de limpeza e conservação n° 04/2005.
12.	No sistema SIASG, teriam sido encontrados elementos que demonstram a ocorrência de pagamentos para o contrato nº 004/2005, de fev/2005 a nov/2010 em favor da empresa Limp. Car. Locação e Serviços LTDA (CNPJ 01232642/0001-89) (SEI n.º 9248027) (peça 16, p. 3 - 10) . A documentação mencionaria o processo n.º 21008.000048/2005-31 que, pelo espelho do sistema SIGED, indica terem os autos sido encaminhados para a DAD/DF (tal fato foi objeto de consulta a SFA/DF que afirmou não estar localizado no DF - SEI n.º 9248107) . À época não havia processo eletrônico, o sistema de tramitação de processos era o SIGED. 
13.	A empresa que teria prestado o serviço de vigilância entre fev/2005 e mai/2006 seria a Protect Service - serviços especializados. No sistema SIASG foram encontrados alguns pagamentos, conforme se observa no documento SEI n.º 9248077 (peça 16, p. 19 - 21) . Algumas notas de pagamentos teriam sido encontradas (peça 16, p. 22 - 46) , porém sem fazer referência a nenhum processo (9248095; 9248098 e 9248099) . 
14.	Por fim, informa que não teria sido localizado no setor financeiro e nem na documentação que acompanhou o Ofício 0514/2019-TCU/SecexAgroAmbiental, de 30 de outubro de 2019 (Processo TC 003.682/2012) : "o Ofício de 21/01/2011 em que o Chefe do Setor Orçamentário-Financeiro da Unidade solicita providências por parte do Chefe do Setor de Administração da SFA/AP quanto à cobrança dos R$ 54.800,52 pleiteados pela Superintendência".
15.	O OFÍCIO Nº 382/2019/SFA-AP/MAPA (peça 15) entende "como atendida a providência para acompanhamento deste Tribunal em processo apartado e tendo como referência o processo n.º 21008.002232/2019-11"; o que dá a entender que, considerando a adoção das medidas referidas, ainda a serem acompanhadas pelo Órgão mediante o processo n.º 21008.002232/2019-11, a SFA/AP, entende como cumprido o determinado no item 9.7.2 do Acórdão 5084/2015-TCU-Segunda Câmara.
ANÁLISE 
16.	Observa-se que a SFA/AP vem adotando várias medidas para implementar o subitem 9.7.2 do Acórdão 5084/2015-TCU-Segunda Câmara. Tais providências vão desde a formalização de processo específico para apuração dos indícios a consultas nos sistemas SIASG e SIGED, além de diversas ações envolvendo a colaboração da Corregedoria-Geral do MAPA e da Assessoria Especial de Controle Interno (AECI) . 
17.	As providências consistem na busca de eventuais processos administrativos disciplinares ou sindicâncias já instaurados, bem como de Tomadas de Conta Especial concluídas ou arquivadas, aventando inclusive a possibilidade de, com os elementos a serem coletados, mobilizar futuramente equipe não composta de servidores da SFA/AP para instauração de processo de TCE competente, com vistas a dimensionar o dano e responsabilizar os agentes envolvidos. 
18.	São medidas que, apesar de ainda não conclusivas, conduzem à apuração de responsabilidades e futuros ressarcimento. Em que pese o tempo decorrido desde a publicação do Acórdão nº 5084/2015, há que se levar em conta que a supressão pela Polícia Federal de alguns documentos da SFA/AP, por ocasião da operação mãos limpas, bem como a inexistência de sistema eletrônico de processos à época dos fatos, podem ter dificultado sobremaneira o inteiro atendimento ao disposto no subitem 9.7.2 do referido Acórdão.
 19.	Embora seja louvável o conjunto de providências iniciais já adotadas pela SFA/AP, tais medidas podem carecer de continuidade e aprofundamento pelo Órgão e, com o passar do tempo, a dívida tende a aumentar. Deste modo, a SFA/AP deve permanecer informando o Tribunal sobre todas as ações que vierem a ser realizadas, que efetivamente possibilitem considerar como plenamente atendido o subitem 9.7.2 do Acórdão 5084/2015-TCU-Segunda Câmara.
20.	Por outro lado, a atual situação de quarentena no país impondo aos Ministérios a necessidade de restrição de pessoal, urge que se possa estender ao Órgão prazo mais elástico para a conclusão efetiva de todos os procedimentos.
CONCLUSÃO
21.	  Ante o exposto, conclui-se que as recomendações elencadas no subitem 9.7.1 do Acórdão 5084/2015-TCU-Segunda Câmara, relacionadas às impropriedades no pagamento do adicional de insalubridade e ao recebimento indevido do auxílio-alimentação, encontram-se na situação de atendidas.
22.	  No que se refere ao subitem 9.7.2 do referido Acórdão (comprovação do ressarcimento de pagamentos a maior nos contratos de limpeza e conservação 4/2005 e contrato de vigilância 8/2005) , reputa-se necessário que se continue o monitoramento, tendo em vista que as medidas até então implementadas pela SFA/AP são de caráter preliminar e necessitam de continuidade pelo Órgão até a sua conclusão.
PROPOSTA DE ENCAMINHAMENTO
23.		Diante do exposto, submetem-se os autos à consideração superior, propondo:   
	a) considerar cumpridas as determinações contidas no subitem 9.7.1 do Acórdão 5084/2015-TCU-Segunda Câmara; 
b) considerar como "em cumprimento" as determinações contidas no subitem 9.7.2 do Acórdão 5084/2015-TCU-Segunda Câmara;
c) tendo em vista a atual situação de pandemia no país, conceder novo e improrrogável prazo de 180 (cento e oitenta) dias à Superintendência Federal de Agricultura, Pecuária e Abastecimento no Estado do Amapá (SFA/AP) para que finalize as medidas visando obter o ressarcimento dos valores pagos a maior por meio dos Contratos 4/2005 e 8/2005, consoante determinado no subitem 9.7.2 do Acórdão 5084/2015-TCU-Segunda Câmara e encaminhe as evidências correspondentes, com fundamento no art. 157, do Regimento Interno/TCU, alertando que o descumprimento de determinação prolatada pelo TCU pode ensejar a aplicação da multa prevista no art. 58, inciso VII, da Lei nº 8.443, de 1992; 
	d) arquivar o presente processo, nos termos do art. 169, inciso III, do Regimento Interno do TCU c/c o § 1º do art. 42 da Resolução-TCU 191/2006."
	O Diretor responsável divergiu do encaminhamento proposto pelo AUFC, conforme o Parecer à peça 19, a seguir transcrito, cujas conclusões contaram com a anuência do titular da Secretaria de Controle Externo da Agricultura e do Meio Ambiente (peça 18) .
"Trata-se de monitoramento dos subitens 9.7.1 e 9.7.2 do Acórdão 5084/2015-TCU-Segunda Câmara, Relator Ministro Raimundo Carneiro, proferido nos autos do TC Processo 003.682/2012-9, que tratou de impropriedades verificadas na Prestação de Contas de 2010 da Superintendência Federal de Agricultura, Pecuária e Abastecimento no Estado do Amapá (SFA/AP) , nos seguintes termos:
9.7. com fundamento no art. 208, § 2º, do RI/TCU, determinar à Superintendência Federal de Agricultura, Pecuária e Abastecimento no Estado do Amapá que: 
9.7.1. acaso ainda não o tenha feito, adote providências com vistas a obter o ressarcimento dos pagamentos indevidos de adicional de insalubridade a trinta e nove servidores e do auxílio alimentação em valores divergentes aos estabelecidos legalmente, o que afronta os arts. 7º e 8º da Orientação Normativa MPOG 2/2010 c/c art. 1º da Portaria MPOG 42/2010, e encaminhe a esta Corte de Contas, no prazo de quinze dias, as providências adotadas; 
9.7.2. adote providências com vistas a obter o ressarcimento dos valores pagos a maior por meio dos Contratos 4/2005 e 8/2005, e encaminhe a esta Corte de Contas, no prazo de quinze dias, as providências adotadas.
Em instrução preliminar (peças 8-10) , esta Secretaria reputou cumprido o subitem 9.7.1 e, tendo em vista que os atuais gestores alegaram desconhecer os contratos em questão, encaminhou  os documentos citados na letra "d", da peça 8, concedendo novo prazo para que a Unidade demonstrasse as medidas adotadas para atendimento ao subitem 9.7.2.
Apresentada a resposta (peças 13-17) e após análise da documentação encaminhada, considerou-se, na instrução de mérito (peça 18) , que a SFA/AP vem adotando várias medidas para implementar o subitem 9.7.2 do acórdão monitorando, as quais, apesar de ainda não serem conclusivas, conduzem à apuração de responsabilidades e futuro ressarcimento (peça 18, p. 5) .
Propõe considerar cumprido o subitem 9.7.1 e em cumprimento o 9.7.2, sugerindo, ainda, a concessão de novo prazo para a SFA finalizar as medidas com vistas à obtenção do ressarcimento, além do arquivamento deste feito.
Não obstante a importância de se buscar a efetividade das deliberações do Tribunal, por meio de medidas que demonstrariam a efetiva cobrança dos danos ou o seu ressarcimento pelo responsável por meio do monitoramento, entende-se, no presente caso, que o Tribunal atuou até onde era razoável de modo a impulsionar a Administração Pública a agir com vistas a exercer a necessária defesa do patrimônio público. 
Como relatado, foram realizadas diversas buscas e formalizados processos de apuração, com envolvimento da Corregedoria-Geral e da Assessoria Especial de Controle Interno do Mapa (peça 18, itens 6-15) , podendo-se considerar que o subitem 9.7.2 também foi cumprido.
Ademais, a expedição de determinações pelo Tribunal deve ser avaliada com parcimônia e ser proposta apenas quando imprescindíveis às finalidades do controle e para as deficiências identificadas que, se não tratadas, comprometam a gestão (art. 16, Resolução-TCU 315, de 22 de abril de 2020) .
Posto isso, e considerando o disposto na Resolução-TCU 315/2020, submetem-se os autos à consideração superior, sugerindo, como alternativa ao encaminhamento proposto na instrução precedente:
a) considerar cumpridas as determinações contidas nos subitens 9.7.1 e 9.7.2 do Acórdão 5084/2015-TCU-Segunda Câmara; 
b) apensar definitivamente o presente processo ao TC Processo 003.682/2012-9, com fundamento nos artigos 36 e 37 da Resolução-TCU 259/2014 c/c art. 5º, inciso II, da Portaria-Segecex 27/2009."
É o Relatório.

não há

Não atuou.

MONITORAMENTO. UMA DETERMINAÇÃO IMPLEMENTADA E OUTRA EM CUMPRIMENTO. SOBRESTAMENTO PARA IMPLEMENTAÇÃO EM RAZÃO DA PANDEMIA DO CORONAVÍRUS. CONTINUIDADE DO MONITORAMENTO. CIÊNCIA AOS INTERESSADOS.

MONITORAMENTO (MON)

Secretaria de Controle Externo da Agricultura e do Meio Ambiente (SecexAmb).

Em análise, monitoramento do subitem 9.7 do Acórdão 5084/2015-TCU-Segunda Câmara, de minha relatoria, proferido nos autos do TC Processo 003.682/2012-9, por meio do qual o Tribunal apreciou a Prestação de Contas de 2010 da Superintendência Federal de Agricultura, Pecuária e Abastecimento no Estado do Amapá (SFA/AP) .
2.	Por meio do item ora monitorado o Tribunal determinou à SFA/AP, verbis: 
"9.7. com fundamento no art. 208, § 2º, do RI/TCU, determinar à Superintendência Federal de Agricultura, Pecuária e Abastecimento no Estado do Amapá que:
9.7.1. acaso ainda não o tenha feito, adote providências com vistas a obter o ressarcimento dos pagamentos indevidos de adicional de insalubridade a trinta e nove servidores e do auxílio alimentação em valores divergentes aos estabelecidos legalmente, o que afronta os arts. 7º e 8º da Orientação Normativa MPOG 2/2010 c/c art. 1º da Portaria MPOG 42/2010, e encaminhe a esta Corte de Contas, no prazo de quinze dias, as providências adotadas;
9.7.2. adote providências com vistas a obter o ressarcimento dos valores pagos a maior por meio dos Contratos 4/2005 e 8/2005, e encaminhe a esta Corte de Contas, no prazo de quinze dias, as providências adotadas."
3.	Conforme demonstrado pelas análises constantes da peça 18, a determinação do item 9.7.1 do Acórdão 5084/2015-TCU-Segunda Câmara, relacionadas às impropriedades no pagamento do adicional de insalubridade e ao recebimento indevido do auxílio-alimentação, foram cumpridas (peça 264, p. 6 do TC Processo 003.682/2012-9) .
4.	No que tange ao subitem 9.7.2, apesar de não haver sido comprovada sua implementação, a SFA/AP vem adotando várias medidas para obter o ressarcimento dos valores pagos a maior por meio dos Contratos 4/2005 e 8/2005. Foram realizadas diversas buscas e formalizados processos de apuração, com envolvimento da Corregedoria-Geral e da Assessoria Especial de Controle Interno do Mapa. 
5.	Considerando que não houve a conclusão dos procedimentos relatados, o AUFC considera necessário a continuidade do monitoramento, concedendo, no entanto, em razão da pandemia provocada pelo Coronavírus, novo prazo de 180 dias para o cumprimento (peça 18) .
5.	A diretora responsável, por seu turno, com base nas medidas já adotadas pela SFA/AP, propõe considerar a determinação contida no item 9.7.2 como cumprida, tendo em vista que "a expedição de determinações pelo Tribunal deve ser avaliada com parcimônia e ser proposta apenas quando imprescindíveis às finalidades do controle e para as deficiências identificadas que, se não tratadas, comprometam a gestão (art. 16, Resolução-TCU 315, de 22 de abril de 2020) ." (peça 19) .
6.	O titular da unidade técnica manifestou concordância com a proposta da diretora (peça 20) .
7.	Não obstante as ponderações trazidas à baila pela diretora responsável, rememoro que a gravidade das irregularidades identificadas na Prestação de Contas de 2010 da SFA/AP levaram ao julgamento pela irregularidade das contas dos responsáveis. 
8.	No que tange especificamente ao subitem 9.7.2, o ressarcimento em questão diz respeito a valores pagos a maior às contratadas, no montante de R$ 24.062,50, referentes ao Contrato 4/2005, cujo objeto era a prestação de serviços de limpeza e conservação, e de R$ 54.800,52, relativos ao Contrato 8/2005, de serviço de vigilância. Se atualizado o montante histórico de R$ 78.863,02, não se está a tratar de valores irrisórios que permitissem, por exemplo, a dispensa da instauração de tomada de contas especial, conforme previsão do art. 6º, inciso I, da IN TCU 71/2012 (atualizada pela IN TCU 76/2016) .
9.	Além disso, conforme registrado no Relatório antecedente, a Controladoria Geral da União no Estado do Amapá informou ao TCU que as determinações expedidas nos trabalhos de "Auditoria Anual de Contas" relativa ao exercício de 2010, que deram origem ao monitoramento do subitem 9.7 do Acórdão 5084/2015-TCU-Segunda Câmara, encontram-se com status de atendidas  (peça 264, p. 1) , mas que três foram canceladas. Dentre as três recomendações canceladas, encontra-se a relativa ao ressarcimento dos valores pagos a maior nos contratos 04/2005 e 08/2005 (peça 264, p. 14) .
10.	Portanto, ainda que a SFA/AP venha adotando medidas para obter o ressarcimento dos valores pagos a maior no âmbito dos Contratos 4/2005 e 8/2005, julgo importante que o Tribunal continue acompanhando a questão até a efetiva implementação da determinação constante do subitem 9.7.2 do Acórdão 5084/2015-TCU-Segunda Câmara, de minha relatoria. Nesse passo, a Secretaria de Controle Externo da Agricultura e do Meio Ambiente deve ser autorizada a abrir novo processo de monitoramento para continuar acompanhando a implementação da determinação em comento.
11.	Ademais, tendo em vista a excepcionalidade da situação acarretada pela pandemia do Coronavírus, acolho a proposta alvitrada pelo AUFC, com ajuste, no sentido de sobrestar o cumprimento da determinação de que trata o subitem 9.7.2 do Acórdão 5084/2015-TCU-Segunda Câmara, de minha relatoria, pelo prazo de 90 (noventa) dias, a contar do término do quadro de calamidade no território nacional reconhecido pelo Decreto Legislativo 6, de 20 de março de 2020. Nesse mesmo sentido vide Acórdão 1245/2020-TCU-Plenário (Relator: Ministro Walton Alencar Rodrigues) ; e Acórdão 8451/2020-TCU-Segunda Câmara (Relator: Ministro Raimundo Carreiro) .
12.	Ante o exposto, voto por que o Tribunal adote a minuta de acórdão que ora submeto à apreciação deste Colegiado.
TCU, Sala das Sessões Ministro Luciano Brandão Alves de Souza, em 18 de agosto de 2020.
RAIMUNDO CARREIRO 
Relator